臺灣臺南地方法院民事判決
109年度訴字第2012號
原      告  陳麗娟
訴訟代理人  許世烜律師
            楊家明律師
被      告  林美惠
            許燦輝
            許文輝
            許森安
上四人共同
訴訟代理人  莊信泰律師
上列當事人間債務不履行損害賠償事件，本院於民國111年5月12
日言詞辯論終結，判決如下：
    主      文
被告林美惠、許文輝、許森安應連帶給付原告新臺幣伍佰萬元，
及自民國109年12月12日起至清償日止，按週年利率百分之五計
算之利息。
原告其餘之訴駁回。
訴訟費用由被告林美惠、許文輝、許森安連帶負擔4分之3，其餘
由原告負擔。
    事實及理由
一、原告起訴主張： 
（一）被告許燦輝、許文輝及許森安係坐落臺南市○○區○○○段000
      0○0000地號土地（以下簡稱85-1地號土地、85-9地號土地
      ，合併簡稱系爭土地）之共有人，被告林美惠則為系爭85
      -9地號土地之共有人，其等欲出售系爭土地，而於民國10
      8年10月間委託訴外人愛台南有限公司（即南北房屋仁和
      加盟店）銷售。原告欲購買系爭土地，於108年11月6日與
      愛台南有限公司簽立買方議價委託書，嗣經愛台南有限公
      司與兩造商議後，兩造以買賣總價新臺幣（下同）5,000
      萬元達成合意成交，原告並已支付250萬元議價金，復經
      被告等四人收受並同意由地政士保管中，該議價金250萬
      元轉作買賣契約定金之用。
（二）兩造既已就系爭土地之買賣總價達成協議，被告即有與原
      告簽立買賣契約之義務，並完成後續土地移轉事宜，惟經
      愛台南有限公司通知被告於109年9月26日下午3點至愛台
      南有限公司完成簽立買賣契約事宜，然被告等四人當天均
      未到場，致兩造間迄今尚未完成買賣契約之簽立。是以，
      因被告不願履行契約，即屬可歸責於被告之事由，原告乃
      依買方議價委託書第5條議價條件之約定，請求被告加倍
      返還原告已給付之定金。
（三）依系爭土地之第一類謄本可知，85-1地號土地之共有人及
      持分為：⒈許榮輝5分之1、⒉許燦輝5分之1、⒊許金鵬11588
      0分之8522、⒋許文輝115880分之14654、⒌許森安8660分之
      1677、⒍林榮豐5196分之33、⒎許世雄5分之1；85-9地號土
      地之共有人及持分為：⒈許榮輝5分之1、⒉許燦輝5分之1、
      ⒊許森安5分之1、⒋許金鵬115880分之85224、⒌許文輝1158
      80分之14654、⒍林美惠10分之1、⒎龔隆昌10分之1。
（四）又依訴外人愛台南有限公司提出本件不動產買賣事件之相
      關文件及證人顏村樺之證述可知：
　　⒈85-1地號土地有共有人許燦輝、許金鵬（由繼承人許鴻義
      代理）、許文輝及許森安等四人同意出售，已超過共有人
      之半數。
　　⒉前開共有人之持分比例分別為：5分之1、115880分之8522
      、115880分之14654及8660分之1677，合計持分比例為866
      0分之5141，超過共有人應有部分之半數。
　　⒊85-9地號土地有共有人許燦輝、許森安、許金鵬（由繼承
      人許鴻義代理）、許文輝及林美惠同意出售，已超過共有
      人之半數。
　　⒋前開共有人之持分比例分別為：5分之1、5分之1、115880
      分之8522、115880分之14654及10分之1，合計持分比例為
      10分之7，超過共有人應有部分之半數。　　　　　　　
　　⒌是以，被告等四人及訴外人許鴻義同意出售系爭土地之行
      為，已符合土地法第34條之1規定，因此，被告辯稱其等
      無法處分系爭土地云云，顯與事實不符。　　　　　　　
　　⒍依證人顏村樺之證述，除上述共有人外，尚有取得許榮輝
      之同意，因此被告等四人、許鴻義及許榮輝，自得依土地
      法第34條之1規定，處分系爭土地全部。再者，兩造除同
      意以土地法第34條之1規定之方式買賣系爭土地外，兩造
      亦同意以買賣被告等人之持分比例方式處理，而兩造已就
      系爭土地全部出售之金額（5000萬元）達成合意，自可依
      據被告之持分比例核算被告只出售其等持分比例之金額，
      而取得其買賣價金，故縱兩造無法依土地法第34條之1規
      定買賣系爭土地，兩造仍得以買賣被告持分之方式，完成
      買賣契約。
（五）聲明：
　　⒈被告應連帶給付原告500萬元，及自起訴狀繕本送達翌日起
      至清償日止，按週年利率百分之五計算之利息。
　　⒉訴訟費用由被告連帶負擔。
二、被告抗辯：
（一）兩造契約尚未成立：
　　⒈被告等四人為系爭土地之部分共有人，其等對於系爭土地
      之持分未達百分之百，如何有權可以賣出系爭土地全部，
      原告及訴外人愛台南有限公司明知被告持分並非百分之百
      ，如何能接受而同意支付定金，此不合常情。
　　⒉被告林美惠部分：
　　　⑴被告林美惠分別於①108年10月6日簽立「土地專任委託銷
        售契約書」，委託銷售總價為734萬元、②108年10月6日
        又簽立「契約內容變更同意書」，委託價格變更為541
        萬元、③108年11月2日簽立「契約內容變更同意書」，
        委託總價變更為485萬120元、④109年1月20日簽立「賣
        方簽收定金及買賣條件同意書」，由上開歷程可知，被
        告林美惠就85-9地號土地持分價格一直跌，雙方關於買
        賣標的及價格之意思表示已不一致。
　　　⑵被告林美惠只有85-9地號土地持分，並無持分85-1地號
        土地，然於108年11月2日簽訂「契約內容變更同意書」
        之委託總價為485萬120元，如何與原告所欲承購標的85
        -9及85-1地號等2筆土地及總價4800萬元（或5000萬元
        ）形成一致之意思表示。
　　　⑶依被告林美惠、許文輝、許森安及訴外人許鴻義所分別
        簽立之「賣方簽收定金及買賣條件同意書」之記載，依
        其等持分比例分配之金額分別為4,850,120元、6,322,9
        20元、9,990,481元、3,677,080元，合計共24,840,601
        元，此金額顯與原告欲承購之總價4800萬元（或5000萬
        元）差額甚大。
　　　⑷被告林美惠於108年11月2日簽立「契約內容變更同意書
        」，委託價格為485萬120元，縱依其於108年10月6日所
        簽立「土地專任委託銷售契約書」第4條約定，第1期簽
        約金含定金總價之10%，被告林美惠亦僅得收取10%約48
        萬5120元之簽約金含定金，原告請求被告林美惠連帶給
        付500萬元定金實已超越其委託售價485萬120元，亦與
        前揭契約之約定不合，況依原告之買方議價委託書第5
        條第4款約定於3日內補足百分之5以上現金為定金，被
        告林美惠委託賣價485萬120元之百分之5亦僅為242,506
        元之定金，是以，原告請求被告林美惠連帶給付500萬
        元定金容有疑問。
　　⒊被告許文輝部分：
　　　⑴被告許文輝分別於①108年10月10日簽立「土地專任委託
        銷售契約書」，委託銷售總價為1000萬元、②108年10月
        10日又簽立「契約內容變更同意書」，委託價格變更為
        752萬元、③108年11月3日簽立「契約內容變更同意書」
        ，委託總價變更為632萬2920元，特約條款約定「双方
        同意本約買賣總價5000萬元整…」、④109年1月20日簽立
        「賣方簽收定金及買賣條件同意書」，由上開歷程可知
        ，被告許文輝就系爭土地之委賣價格一直跌，且被告許
        文輝就系爭土地並無全部所有權，雙方關於買賣標的及
        價格如何形成意思表示一致？
　　　⑵自108年11月3日簽訂「契約內容變更同意書」後，買賣
        總價提高為5000萬元，然被告許文輝卻仍僅分得前揭最
        低價，顯違常情。　
　　　⑶依被告林美惠、許文輝、許森安及訴外人許鴻義所分別
        簽立之「賣方簽收定金及買賣條件同意書」之記載，依
        其等持分比例分配之金額分別為4,850,120元、6,322,9
        20元、9,990,481元、3,677,080元，合計共24,840,601
        元，此金額顯與原告欲承購之總價4800萬元（或5000萬
        元）差額甚大。　
　　　⑷被告許文輝於108年11月3日簽立「契約內容變更同意書
        」，其所有系爭土地持分之委託價格為632萬2920元，
        縱依其於108年10月10日所簽立「土地專任委託銷售契
        約書」第4條約定，第1期簽約金含定金總價之10%，被
        告許文輝亦僅得收取10%約63萬2292元之簽約金含定金
        ，原告請求被告許文輝連帶給付500萬元定金顯然超越
        前揭10%約定即63萬2292元甚鉅，原告主張顯與前揭契
        約之約定不合，況依原告之買方議價委託書第5條第4款
        約定於3日內補足百分之5以上現金為定金，被告許文輝
        委託賣價632萬2920元之百分之5亦僅為316,146元之定
        金，是以，原告請求被告林美惠連帶給付500萬元定金
        容有疑問。
　　⒋原告所提出之存證信函僅向被告許燦輝、許文輝、許森安
      催告，其餘被告及土地「共有人」之催告及銷售同意書均
      未見原告提出，故原告並未提出買賣意思表示何時合致之
      證據。
　　⒌依買方議價委託書第5條議價條件記載，可知買方（即原告
      ）應於3日內補足購買總價百分之5以上「現金」為定金，
      若果如原告主張兩造已達成協議，怎可能到109年11月16
      日起訴後，該議價金「支票」仍在「地政士」保管中？顯
      然係雙方有意在系爭土地全部共有人都同意以5000萬元出
      售，才交付現金或兌現支票為定金才是，故買賣契約自未
      成立生效。則原告既無支付定金之行為，自無所謂依「買
      方議價委託書」第5條第5款價金轉為定金後加倍返還定金
      之適用，原告之主張自屬無據。　
（二）系爭買賣契約係以85-1、85-9地號土地之全部共有人均同
      意以5000萬元委託銷售為系爭買賣契約之成立要件，並非
      以土地法第34條之1第1項僅由共有人數過半及其應有部分
      過半之特殊處分方式委託銷售，仲介之愛台南有限公司未
      能整合系爭土地之全部共有人，系爭買賣契約尚未成立：
　　⒈系爭買賣契約係以85-1、85-9地號土地之全部共有人均同
      意以5000萬元委託銷售為系爭買賣契約成立要件，有「買
      方議價委託書」及85-1、85-9地號之土地登記第三類謄本
      可證：
　　　⑴系爭買賣之當事人為買方陳麗娟與賣方許燦輝等九人，
        有「買方議價委託書」之記載略以…：「立委託書人…擬
        承購賣方許燦輝（等九人）標示之動產…」可參，而買
        賣標的85-1、85-9地號之所有權人有許燦輝等共九人，
        亦有原證一之土地登記第三類謄本之記載在卷可參。
　　　⑵本件簽立「土地專任委託銷售契約書」之賣方僅許燦輝
        、許文輝、許森安、林美惠及許金鵬之其中一位繼承人
        許鴻義，85-1地號土地之賣方僅3又1/3人簽立委託書（
        許榮輝、林榮豐及許世雄並未簽立），85-9地號土地之
        賣方僅4又1/3人簽立委託書（許榮輝、林榮豐及龔龍昌
        並未簽委託書）。
　　　⑶仲介之愛台南有限公司僅與系爭土地共九位土地所有權
        人中之部分共有人簽立「土地專任委託銷售契約書」，
        並與未其餘共有人簽立委託銷售書，系爭土地買賣契約
        因未取得85-1、85-9地號土地之全部共有人同意而不成
        立。
　　⒉系爭買賣契約係以85-1、85-9地號土地之全部共有人均同
      意以5000萬元委託鎖售為系爭買賣契約成立要件，亦有被
      告等四人於108年10月間分別簽立「土地專任委託銷售契
      約書」（關於定金之約定事項）、被告三人（許燦輝未簽
      ）於109年1月20簽立之「賣方簽收定金及買賣條件同意書
      」及原告於109年2月20日簽立之「契約内容變更同意書」
      可參，若被告於109年1月20日簽收定金契約成立，為何原
      告仍於109年2月20日將委託期間延長至109年10月3日，又
      為何被告109年1月20日簽收定金契約成立後，仲介公司未
      依照「土地專任委託銷購契約書」之記載於5日內請被告
      與買友簽立買賣合約，遲至109年9月18日方以存證信函催
      告被告於109年9月26日下午至仲介公司與買方簽立書面買
      賣契約，均得以證明係以85-1、85-9地號土地之全部共有
      人均同意以5000萬元委託銷售為系爭買賣契約成立要件，
      並非以系爭契約係以土地法第34條之1第1項之方式委託銷
      售共有土地：
　　　⑴原告於108年11月6日簽立「買方議價委託書」，並於109
        年2月20日簽立「契約内容變更同意書」將委託期間延
        長至109年10月3日。
　　　⑵被告等四人於108年10月間分別簽立「土地專任委託銷售
        契約書」及被告三人於109年1月20日、1月21日簽立「
        賣方簽收定金及買賣條件同意書」，依據「土地專任委
        託銷售契約書」，關於收受定金之約定事項記載，委賣
        者收受定金後契約成立，視為已完成居間義務且契約成
        立後委賣方應於5日內與買方簽立書面買賣契約。若被
        告於109年1月20日簽收定金契約成立，為何仲介之愛台
        南有限公司於109年2月20日仍請原告簽立「契約内容變
        更同意書」將委託期間延長至109年10月3日？又為何原
        告仍於109年2月20日簽下「契約内容變更同意書」將委
        託期間延長至109年10月3日？又為何被告於109年1月20
        日簽收定金契約成立後，仲介公司未依照「土地專任委
        託鎖售契約書」之記載於5日內請被告與買方簽立書面
        買賣契約，竟遲至109年9月18日方以存證信函催告被告
        於109年9月26日下午至仲介公司與買方簽立書面買賣契
        約？又若被告於109年1月20日簽收定金契約成立，為何
        證人顏村樺證稱其曾向系爭土地之其他共有人許榮輝、
        林榮豐、許世雄、龔龍昌等四人等整合購買？仲介公司
        於109年1月20日簽收定金契約成立後又為何花費近8個
        月期間整合其餘共有人？
　　　⑶綜上證據，容得以證明系爭土地本來就不是以土地法多
        數決之方式委託銷售，否則為何109年1月20日簽收定金
        契約成立後，仲介公司既未依「土地專任委託鎖售契約
        書」之記載於5日內請被告與買方簽立書面買賣契約，
        且復於109年2月20日再請原告簽立「契約内容變更同意
        書」將委託期間延長至109年10月3日，甚且遲至109年9
        月18日方以存證信函催告被告於109年9月26日下午至仲
        介公司與買方簽立書面買賣契約？又若系爭土地是以土
        地法多數決之方式委託銷售，仲介之愛台南公司及營業
        員顏村樺只需要與被告等四人洽商即可，根本無需理會
        被告以外之其餘共有人，仲介之愛台南公司及營業員顏
        村樺也無須辛苦得向被告等四人以外之其餘共有人一一
        洽詢其是否出賣，均足見本案並非以土地法多數決之方
        式委託鎖售，而是以85-1、85-9地號土地之全部共有人
        均同意以5000萬元委託銷售為系爭買賣契約成立要件。
　　　⑷愛台南有限公司為專業之仲介公司，以土地法第34條之1
        第1項之方式銷售共有土地非屬一般土地處分（買賣）
        方式，而是特殊之共有土地處分（買賣）方式，諸如需
        事先以書面通知其他共有人優先承買、其他共有人主張
        優先承買時委託購買者將無法購得之風險、對於他共有
        人應得之對價或補償，負連帶清償貴任、提存買賣價金
        等，然此一特殊之銷售方式並未記載於「買方議價委託
        書」及「土地專任銷售契約書」内。是以，本件依據前
        揭書面記載並無法證明系爭契約係以土地法第34條之1
        第1項之方式委託銷售共有土地。
（三）系爭「土地專任委託鎖售契約書」有110年10月19日民事
      陳報狀所載偽造文書之嫌疑，「土地專任委託銷售契約書
      」已與被告之意思表示不符，「土地專任委託銷售契約書
      」容尚未成立。
（四）退萬步言，若鈞院認為系爭買賣係依土地法第34條之1第1
      項多數決方式委託銷售時，扣除無單獨處分權之許鴻義及
      未同意之許燦輝，本件並無土地法第34條之1第1項之適用
      ：
　　⒈許鴻義於108年10月1日簽立「土地專任委託銷售契約書」
      時並未單獨繼承許金鵬之遺產，許金鵬之遺產仍屬公同共
      有狀態；許鴻義於110年3月10日向台南市鹽水地政事務所
      申請分割繼承所附之「遺產分割協議書」（日期記載108
      年4月30日）顯與其向財政部南區國稅局新營分局提供「
      遺產稅申報書」及109年3月24日申請遺產稅實物抵繳於台
      南市政府財政稅務局土地增值稅免稅證明書（公文書）之
      記載仍為公同共有狀態不符，且為何許勳梅109年11月23
      日申請印鑑證明書之印鑑會蓋在108年4月30日簽立之「遺
      產分割協議書」內？「遺產分割協議書」顯有倒填日期之
      不實情形，均得以證明許鴻義於簽約時並無單獨處分系爭
      土地之權利；愛台南有限公司110年9月3日回函稱許鴻義
      簽立「土地專任委託銷售契約書」時許金鵬之繼承人已協
      議由許鴻義單獨繼承，顯與台南市政府財政稅務局土地增
      值稅免稅證明書（公文書）之記載不符。
　　⒉許鴻義於110年3月10日向台南市鹽水地政事務所申請分割
      繼承所附之「遺產分割協議書」（日期記載108年4月30日
      ），顯與108年9月3日起申報遺產稅之申報相關文件及卷
      第53頁抵繳遺產税免稅證明書之公文書記載為公同共有不
      符且為何許勳梅109年11月23曰申請印鑑證明書之印鑑會
      蓋在108年4月30日簽立之「遺產分割協議書」內，足見「
      遺產分割協議書」內所載日期顯有倒填日期之不實情形。
　　⒊愛台南有限公司110年9月3日回函之記載略以：「…二、許
      鴻義與本公司簽立「土地專任委託銷售契約書」…時，為
      原土地持分人許金鵬之繼承人且當時許金鵬之繼承人已協
      議由許鴻義單獨繼承故由許鴻義一人與本公司簽立…」。
      惟：
      ⑴愛台南有限公司如因居間成立而得請求居間報酬（詳卷
        第55頁土地專任委託銷售契約書第11條），前揭函文内
        容與其居間報酬有利益關係，其函文内容顯有偏頗而不
        可採。
      ⑵依前揭證據可知「遺產分割協議書」内所載日期顯有倒
        填日期之不實情形。
      ⑶自繼承人許鴻義等三人自108年9月3日遺產稅申報及109
        年3月24日、109年9月4日申請以繼承土地抵繳遺產稅，
        經南區國稅局新營分局109年10月8日發函准與以土地抵
        繳等申報及實物抵繳期間，被繼承許金鵬之遺產均為繼
        承人許鴻義等三人公同共有，並無愛台南有限公司所稱
        許鴻義108年10月1日簽立「土地專任委託鎖售契約書」
        時許金鵬之繼承人已協議由許鴻義單獨繼承之情形。
      ⑷愛台南有限公司為專業之仲介公司，許鴻義僅為許金鵬
        繼承人之一，許鴻義於簽約當時若許金鵬之繼承人已協
        議由許金鵬單獨繼承，愛台南有限公司自應請許鴻義提
        出其餘繼承人之書面同意書以證明許鴻義於簽約當時是
        唯一繼承人或有單獨處分權，然經被告於110年4月3日
        聲請調查證據請愛台南有限公司提供許金鵬之其餘3個
        繼承人之簽約相關文件，愛台南有限公司於110年9月3
        日回函時僅謂「當時許金鵬之繼承人已協議由許金鵬單
        獨繼承」，但並未提供當時許金鵬之繼承人已協議由許
        鴻義單獨繼承之書面文件，則如何謂許鴻義於108年10
        月1日簽立「土地專任委託銷售契約書」時許金鵬之繼
        承人已協議由許鴻義單獨繼承？
      ⑸末據被告許燦輝之子與許金鵬之其中一位繼承人於110年
        4-5月某日之通話錄音顯示（按：如有必要另行陳報）
        ，許金鵬之其中一位繼承人並無將其繼承之系爭土地持
        分加以處分之意思，則何來早已於108年4月30日簽立「
        遺產分割協議書」？又何有愛台南有限公司所稱許鴻義
        108年10月1日簽立「土地專任委託銷售契約書」時許金
        鵬之繼承人已協議由許鴻義單獨繼承之情形。
　　⒋被告許燦輝並未在「賣方簽收定金及買賣條件同意書」上
      簽名，是以，被告許燦輝不受收受定金推定契約成立之拘
      束，若鈞院認為系爭買賣係依土地法第34條之1第1項多數
      決方式委託銷售時，容應扣除被告許燦輝之人數及應有部
      分。
　　⒌綜上所陳，若鈞院認為系爭買賣係依土地法第34條之1第1
      項多數決方式委託銷售時，系爭85-1及85-2土地各有七位
      共有人，扣除無單獨處分許金鵬遺產權限之許鴻義及未收
      受定金之許燦輝，系爭85-1及85-2土地僅分別取得2/7、3
      /7共有人之同意，本件並無土地法第34條之1第1項之適用
      。
（五）仲介之愛台南有限公司於109年1月20日簽收定金契約成立
      後遲近8個月均未依據土地法第34條之1第2項之規定事先
      以書面通知其餘共有人優先承買，若仲介之愛台南有限公
      司依法事先以書面通知其他共有人，而其餘共有人中有人
      接到通知後表示願優先承買時容不致於發生本案，被告容
      有不可歸責情形：
　　⒈愛台南有限公司111年3月24日愛字第2號之函文意旨略以因
      賣方許燦輝、許文輝、許森安及林美惠未到場簽立買賣合
      約致共有土地無法依土地法34-1條之規定，因此無法依依
      土地法第34條之1第1項規定出售共有土地。
　　⒉愛台南有限公司如因居間成立而得請求居間報酬（詳卷第5
      5頁土地專任委託銷售契約書第11條），前揭函文内容與
      其居間報酬有利益關係，其函文内容顯有偏頗而不可採。
    ⒊依據「土地專任委託鎖售契約書」關於收受定金之約定事
      項記載，委賣者收受定金後契約成立，視為已完成居間義
      務且契約成立後委賣方應於五日内與買方簽立書面買賣契
      約，此有「土地專任委託鎖售契約書」第11條「有下列情
      形之一者，均視為乙方已完成居間仲介之義務，甲方應後
      數金額，立即全額一次支付乙方，以作為違約金。第二款
      情形依約定服務報酬金額…二、契約成立（限於甲方已收
      受定金或已簽認買方議價委託書…」、第12條第1項「買賣
      契約成立後，甲方應於五日內與買方簽立書面買賣契約（
      期日另有約定者，從其约定），並應與買方共或協商指定
      地政士辦理所有權移轉登記及相關手續…」可參。
    ⒋然仲介之愛台南有限公司於109年1月20日簽收定金契約成
      立後（按被告否認），違反「土地專任委託銷售契約書」
      之約定，未催告委賣方於5日內與買方簽立書面買賣契約
      顯已違反契約，且收受定金契約成立後（按被告否認）遲
      近8個月期間均未依據土地法第34條之1第2項之規定事先
      以書面通知其餘共有人優先承買，仲介之愛台南有限公司
      復違反土地法第34條之1所定事先以書面通知他共有人之
      義務，前揭函文稱被告未到場簽立買賣合約致共有土地無
      法依土地法第34條之1規定，顯與土地法法第34條之1事先
      以書面通知其餘共有人優先承買之規定不符，前揭函文内
      容顯無可採。
　　⒌仲介之愛台南有限公司遲近8個月均未依據土地法之規定，
      事先以書面通知其餘共有人優先承買，若其他共有人接到
      通知後表示願優先承買時容不致於發生本案，被告容有不
      可歸責情形。
（六）證人顏村樺為承辦本案之仲介，與本案有利益關係其證述
      顯有偏頗之虞且其證述前後矛盾且與卷内之卷證不符，顏
      村樺之證述應不足採：
　　⒈證人顏村樺於110年4月1日之證述稱「…會讓賣方簽定金及
      買賣同意書，這表示賣方認同這個價錢，已經要轉定了，
      算成立了…有跟他們告知過土地法的事情…我是跟被告等人
      說面積跟人數有過半，就可以整筆賣掉…」等語。
　　⒉然證人顏村樺為承辦本案之仲介，此從「買方議價委託書
      」及「土地專任委託鎖售契約書」之營業員記載顏村華可
      參，且如因本案居間成立顏村樺得獲取居間報酬，其與本
      案有利益關係其證述顯有偏頗之虞而不可採。
　　⒊證人之證述與卷内之卷證不符：如果被告許文輝、許森安
      、林美惠等三人（按：許燦輝並未簽收「賣方簽收定金及
      買賣條件同意書」）於109年1月20日在簽收「賣方簽收定
      金及買賣條件同意書」後買賣契約即成立（按：被告否認
      ），則顏村樺為何仍於109年2月20日請原告簽立「契約内
      容變更同意書」延長委託期間至109年10月3日？且為何原
      告仍在109年2月20日「契約内容變更同意書」上簽名將契
      約期間延長至109年10月3日？足見證人證稱被告等三人在
      109年1月20日簽收定金契約即成立顯與卷證不符，應不足
      採。
　　⒋證人之證述前後矛盾：證人顏村樺於110年4月1日之證述先
      稱：「（法官問：簽了買賣條件同意書之後接下來要做什
      麼？）我給賣方簽的時候，表示賣方認同這個價錢要出售
      ，這筆錢雖然是我們公司代收的，就我們公司來說收的錢
      就是轉定金了，就是買方拿出來的250萬元的議價金，我
      們公司會把他轉成定金…」，嗣稱「（被告共同訴訟代理
      人間：85-1地號還有其他共有人許榮輝、林榮豐、許世雄
      、龔龍昌等四人共有，有無整合這四人成功？）我們有去
      找許榮輝，許榮輝年紀比較大，當時口頭先跟他講，他有
      認同，許榮輝有口頭承諾，但是沒有後續。林榮豐沒有找
      到。許世雄也沒有找到，其兒子當時也不在台灣。龔龍昌
      當時跟林美惠有一些爭議，所以他沒有同意」。綜上證述
      ，賣方於109年1月20日在簽收「賣方簽收定金及買賣條件
      同意書」，若如證人所述轉成定金契約成立，為何證人在
      轉成定金後仍請原告簽下「契約内容變更同意書」延長委
      託期間至109年10月3日？又為何轉成定金契約成立後證人
      仍去整合其餘共有人？足見證人之證述前後矛盾。
　　⒌證人顏村樺雖證稱其曾向被告告知土地法之事情，然：
　　　⑴證人告知土地法之具體内容為何及被告等四人是否同意
        以土地法第34條之1之特殊方式處分，證人並無法證明
        ，且若本件是以土地法第34條之1之特殊方式處分買賣
        ，為何賣方於109年1月20日在簽收「賣方簽收定金及買
        賣條件同意書」轉成定金契約成立，為何證人在轉成定
        金後仍請原告簽下「契約内容變更同意書」延長委託期
        間至109年10月3日？又為何轉成定金契約成立後證人仍
        去整合其餘共有人？均足證系爭土地本來就不是以土地
        法多數決之方式委託銷售，否則仲介之愛台南公司及營
        業員顏村樺只需要與被告等四人洽商即可，根本無需理
        會被告以外之其餘共有人，仲介之愛台南公司及營業員
        顏村樺也無須辛苦向被告等四人以外之其餘共有人一一
        洽詢其是否出賣，均足見本案並非以土地法多數決之方
        式委託銷售，均足證證人稱曾向被告告知土地法事情顯
        屬不實。
　　　⑵證人顏村樺雖稱其曾向被告告知土地法之事情，然此一
        不顧其他共有人之特殊處分方式並未在「買方議價委託
        書」、「土地專任委託銷售契約書」、「契約内容變更
        同意書」文件上見到相關記載，然此一特殊處分方式涉
        及前揭其他共有人優先承買等不利於承買人、委託銷售
        被告之法定程序及事項等易發生買賣消費紛爭，專業之
        仲介公司及營業員容無僅以口頭告知之可能，是以，證
        人所述顯與前揭文件不合。
　　　⑶如果證人稱有向被告等四人告知本件要用土地法規定的
        多數決變賣土地，則在109年1月20日簽收定金契約即成
        立後，為何沒有通知系爭土地之其他共有人告以優先承
        買，卻遲至109年9月18日、9月22日方分別對許燦輝、
        許文輝、許森安寄發存證信函通知契約已成交？凡此均
        得證明專業之仲介公司及營業員在109年2月20日繼續與
        原告簽約延長契約至109年10月3日是要整合被告以外之
        其他共有人全部以5000萬元委託銷售，然而因無法整合
        被告以外之其他共有人，方寄出存證信函給被告等三人
        且存證信函亦未記載本件係以土地法多數決之方式銷售
        ，是以，本件並非以土地法多數決之方式委託銷售，證
        人所述顯與前揭存證信函之記載不合。
（七）聲明：
　　⒈原告之訴駁回。
　　⒉訴訟費用由原告負擔。
三、得心證之理由：
（一）原告主張被告許燦輝、許文輝及許安森為系爭85-1、85-9
      地號土地之共有人，被告林美惠為系爭85-9地號土地之共
      有人，被告四人於108年10月間委託訴外人愛台南有限公
      司銷售其等共有之系爭土地；原告於108年11月6日與愛台
      南有限公司簽立買方議價委託書，委託愛台南有限公司與
      被告四人就系爭土地買賣價金進行議價等情，業據提出系
      爭土地登記謄本、買方議價委託書、契約內容變更同意書
      為憑，且為被告所不爭執，堪信原告此部分之主張為真實
      。
（二）原告復主張兩造就系爭土地以買賣價金5,000萬元達成合
      意，原告並已支付250萬元議價金，經被告四人收受並同
      意由地政士保管中，該議價金250萬元轉作買賣契約定金
      之用等語；為被告所否認，並以前揭情詞置辯。經查：
　　⒈原告提出內容為【此書為「買方議價委託書」（契約編號ˍ
      ˍ）之附件，賣方○○○同意簽收定金及買賣條件如下：一、
      不動產標示：台南市新營區王公廟段85-1、85-9地共貳筆
      。二、買賣總價為新台幣伍仟萬元整。三、買方已支付新
      台幣貳佰伍拾萬元整作為定金。四、賣方依其比例可自總
      價中獲分配金額為ˍˍ此金額於結案時扣除必要稅金、費用
      後匯入賣方指定帳戶。五、本件買賣為「一般買賣」，依
      現況點交，賣方不負「瑕疵擔保責任」（詳見專任委託銷
      售契約編號ˍˍ）。六、因可歸責於買方之事由致無法簽訂
      書面買賣契約時，定金由賣方沒收；因可歸責於賣方之事
      由致無法簽訂書面買賣契約時，賣方應加倍返還已收之定
      金。】之「賣方簽收定金及買賣條件同書書」（以下簡稱
      系爭同意書），業經被告林美惠、許文輝、許森安三人在
      下方賣方姓名欄處簽名，並填上身分證統一編號及住址等
      個人資料（三人之姓名、契約編號及金額不同，見本院卷
      一第47至51頁），自應認被告林美惠、許文輝、許森安三
      人已同意系爭土地以總價5,000萬元出售予原告，並已收
      受原告定金及承諾簽訂買賣契約。
　　⒉被告雖以系爭同意書係以系爭85-1、85-9地號土地之全部
      共有人均同意以5,000萬元委託銷售為簽訂買賣契約之成
      立要件，並非以土地法第34條之1第1項僅由共有人數過半
      及其應有部分過半之特殊處分方式委託銷售，仲介之愛台
      南有限公司未能整合系爭土地之全部共有人，系爭同意書
      尚未成立云云。然查：
　　　⑴依愛台南有限公司提出被告林美惠、許文輝、許森安之
        「土地專任委託銷售契約書」第1條委託銷售標的所載
        ：「85-9地號、乙種工業區；權利範圍1/10」、「85-9
        、85-1地號；乙種工業區、農業區；權利範圍14654/11
        5880、14654/115880」、「85-9、85-1地號；乙種工業
        區、農業區；權利範圍1/5、1677/8660」（見本院卷一
        第73、83、93頁），足認被告林美惠、許文輝、許森安
        等三人係委託愛台南有限公司出售其等就系爭土地之應
        有部分。
　　　⑵觀證人顏村樺到庭證稱：【「…每個人持分不同，所以每
        個人金額不同…按照每個人的持分去算錢，買方已經出
        現的時候，會讓賣方簽定金及買賣同意書，這表示賣方
        認同這個價錢，已經要轉定了，算成立了。」、「（問
        ：簽了買賣條件同意書之後接下來要做什麼？）我給賣
        方簽的時候，表示賣方認同這個價錢要出售，這筆錢雖
        然是我們公司代收的，就我們公司來說收的錢就是轉定
        金了，就是買方拿出來的250萬元的議價金，我們公司
        會把它轉成定金，如果沒有簽約就算違約…有簽這份簽
        收定金買賣同意書就表示雙方有意思表示要履約。」、
        「（問：你是否收到議價金之後，才去請被告林美惠等
        人簽收並簽立買賣條件同意書等文件？）是。」、「（
        問：所以他們都同意用買賣價金總額五千萬元出售？）
        是，在契約變更同意書裡面都有記載。在賣方簽收訂金
        同意書時，上面有記載，我們也有跟他們說總價是五千
        萬元，也記載每個人分配的金額。…」】等語（見本院1
        10年4月1日言詞辯論筆錄，本院卷一第182-186頁），
        可知被告林美惠、許文輝、許森安三人在簽署系爭同意
        書時，即同意以系爭土地總價5,000萬元與原告成立買
        賣契約，並依其等持分比例自總價中獲取分配金額，且
        原告亦同意。是被告林美惠、許文輝、許森安三人抗辯
        系爭土地全部共有人均同意以5,000萬元委託銷售，其
        等才應負系爭同意書之簽訂買賣契約責任云云，不足採
        信。
　　⒊被告雖以仲介愛台南有限公司在被告林美惠、許文輝、許
      森安三人於109年1月20日簽訂系爭同意書後，仍於109年2
      月20日與原告簽訂契約內容變更同意書（以下簡稱系爭契
      約變更書）延長委託期間，且愛台南有限公司亦遲至109
      年9月26日始以存證信函催告買方（被告）簽立書面契約
      ，據以抗辯愛台南有限公司係以全體共有人均同意出售為
      買賣成立要件，至少係以土地法規定多數決方式出售系爭
      土地，但因訴外人許鴻義及被告許燦輝未同意而不符土地
      法規定，是被告無庸就系爭同意書負簽訂買賣契約之責任
      云云。惟無論被告與愛台南有限公司如何約定或變更委託
      內容，或系爭土地是否全部共有人均同意出售，或許鴻義
      是否有權單獨處分其應有部分，或被告許燦輝是否同意出
      售，均並不影響被告林美惠、許文輝、許森安三人已在系
      爭同意書上簽名確認之事實。是被告此部分抗辯，並不足
      採為被告林美惠、許文輝、許森安三人無庸就已簽立之系
      爭同意書負簽買賣契約責任之理由。
　　⒋另被告許燦輝並未在「賣方簽收定金及買賣條件同意書」
      上簽名，既為原告所不爭執，並經證人顏村樺到庭證述明
      確（見本院110年4月1日言詞辯論筆錄，本院卷一第184頁
      ），則原告主張被告許燦輝亦應負系爭同意書之責任云云
      ，自非可採。
　　⒌基上，被告林美惠、許文輝、許森安等三人已簽署系爭同
      意書，自應依系爭同意書【一、買賣雙方價金與條件一致
      時，買賣契約即為成立，甲方應與乙方所仲介成交之買方
      另行簽訂「不動產買賣契約書」】之約定履行，即應以系
      爭土地總價5,000萬元與原告成立買賣契約，並依三人持
      分比例自總價中獲取分配金額。至於兩造就系爭土地之買
      賣，將來是否因未取得全部所有人之同意，或未達土地法
      規定得出賣之人數及應有部分比例而無法完成全部系爭土
      地之買賣，與被告林美惠、許文輝、許森安三人就系爭同
      意書應負之責任無關，是被告以前揭事由抗辯無庸負系爭
      同意書之責任云云，不足採信。
　　⒍綜上，原告主張被告林美惠、許文輝、許森安三人依系爭
      同意書，有與原告簽立買賣契約之義務等語，為可採信。
（三）按契約當事人在成立契約以前所交付，用以擔保契約成立
      為目的之定金，稱之為立約定金（亦稱猶豫定金）。此項
      定金與以主契約之存在為前提之定金（諸如證約定金等是
      ），在性質上固屬有間，然契約成立後，立約定金即變更
      為確保契約之履行為目的，自有民法第249條規定之適用
      。故如因可歸責於受定金當事人之事由，致不能成立契約
      者，立約定金之效力自仍應類推適用同條第3款之規定，
      由該當事人加倍返還其所受之定金，最高法院著有102年
      度台上字第69號裁判意旨可參。查：
　　⒈觀系爭同意書第6條「因可歸責於買方之事由致無法簽訂書
      面買賣契約時，定金由賣方沒收；因可歸責於賣方之事由
      致無法簽訂書面買賣契約時，賣方應加倍返還已收之定金
      」之約定，堪認約定之定金，係兩造為擔保系爭土地買賣
      契約之簽訂（即成立契約），而於契約成立前交付之定金
      ，且如付定金之當事人拒不成立契約時，受定金當事人無
      庸返還其定金；反之，如受定金當事人拒不成立契約時，
      即應加倍返還定金。
　　⒉又原告主張被告經愛台南有限公司寄發存證信函及派員親
      自通知之方式告知被告林美惠、許文輝、許森安三人應於
      109年9月26日下午3點至愛台南有限公司簽立買賣契約事
      宜，而被告林美惠、許文輝、許森安三人均未到場履約一
      節，業據提出存證信函（見本院卷一第28至35頁）為憑，
      且為被告林美惠、許文輝、許森安三人所不爭執，自堪信
      為真實。是被告林美惠、許文輝、許森安三人既已簽立同
      意書，復拒絕簽訂買賣契約，足認系爭土地之買賣契約顯
      屬可歸責於被告之事由而不能簽訂，原告自得依系爭同意
      書第6條之約定，請求被告林美惠、許文輝、許森安三人
      加倍返還定金。
　　⒊參以一般土地買賣係以總價2%～5%作為定金，而原告交付之
      定金數額250萬元，恰為買賣總價5,000萬元之5%，尚為合
      理之定金數額。是原告依系爭同意書第6條約定，請求被
      告林美惠、許文輝、許森安三人返還作為定金之系爭250
      萬元，並給付按已付定金加倍計算之定金250萬元，共計5
      00萬元，核屬有據。
四、綜上所述，原告依「賣方簽收定金及買賣條件同書書」（即
    系爭同意書）之約定，請求被告林美惠、許文輝、許森安三
    人連帶給付500萬元，及自起訴狀繕本送達翌日即109年12月
    12日起至清償日止，按週年利率百分之5計算之利息，為有
    理由，應予准許；至逾上開範圍之請求（對未簽系爭同意書
    之許燦輝之請求），為無理由，應予駁回。
五、本件判決基礎已臻明確，兩造其餘攻擊防禦方法與舉證，經
    審核結果，均不能動搖該基礎，且與本件事實之認定無涉，
    自無庸一一贅述，附此敘明。
六、據上論結，原告之訴為一部有理由，一部無理由，依民事訴
    訟法第79條，判決如主文。
中　　華　　民　　國　　111 　年　　5 　　月　　26　　日
                          臺灣臺南地方法院民事第二庭
                                法  官  王 獻 楠
上為正本係照原本作成。
如不服本判決，應於送達後20日內，向本院提出上訴狀並表明上
訴理由，如於本判決宣示後送達前提起上訴者，應於判決送達後
20日內補提上訴理由書（須附繕本），如委任律師提起上訴者，
應一併繳納上訴審裁判費。
中　　華　　民　　國　　111 　年　　5 　　月　　26　　日
                                書記官  蕭 雅 文